【裁判字號】    90,上訴,2370
【裁判日期】    900821
【裁判案由】    偽造文書等
【裁判全文】
臺灣高等法院刑事判決                           九十年度上訴字第二三七號
    上  訴  人
    即  被  告  乙○○
右上訴人因偽造文書等案件，不服台灣板橋地方法院九十年度易緝字第四三號，中華
民國九十年五月十日第一審判決（起訴案號：台灣板橋地方法院檢察署八十八年度偵
字第二四二一七號）提起上訴，本院判決如左：
    主  文
原判決關於偽造文書部分撤銷。
乙○○連續行使偽造私文書，足以生損害於公眾及他人，累犯，處有期徒刑壹年陸月
。所偽造之（84）台內地登字第一三八四０號土地登記專業代理人証書、台檢土登字
第一七七五號檢覈及格証書之影本各壹張、丙○○之印章貳枚（壹枚未扣案）、變造
之丙○○駕駛執照上「乙○○」之照片壹張、扣案房屋租賃契約及保留金契約各壹紙
及所交付予甲○○及丁○○之租約及保留金契約書上「丙○○」之署押壹枚及印文貳
枚均沒收。
    事  實
一、乙○○前於民國八十二年間因違反麻醉藥品管理條例案件，經原審法院判處應執
    行有期徒刑六月，於八十六年四月十三日執行完畢，又於八十五年間因違反麻醉
    藥品管理條例案件，經本院判處有期徒刑七月，於八十七年六月二十日執行完畢
    ，現因於八十五年間偽造有價證券案件，經本院判處有期徒刑三年二月，接續執
    行中，其於前開八十六年四月十三日執行完畢後，猶不知悔改，於八十八年六月
    底（起訴書誤為七月間），在台北縣三重市天台戲院前，與年約三十歲不詳姓名
    之成年男子基於共同偽造特種文書之犯意聯絡，由乙○○以新台幣（以下同）三
    萬元之代價，委請該男子變造駕駛執照、偽造土地登記專業代理人及格證書、檢
    覈及格証書影本及偽刻丙○○印章，並先交付其照片一張及頭款五千元予該男子
    ，由該男子於不詳時地，將丙○○之駕駛執照（係丙○○於八十七年三月二十六
    日在台北縣板橋市○○○路一九五號三樓所失竊）換貼成乙○○之照片以變造之
    ，並將內政部所核發（84）台內地登字第一三八四０號土地登記專業代理人証書
    、考試院所核發台檢土登字第一七七五號檢覈及格証書之影本（起訴書漏載影本
    字樣）名義人戊○○，偽造為丙○○名義及貼上乙○○之照片後予以影印，足以
 生損害於公路監理機關對駕駛執照管理之正確性、內政部及考試院對其所核發証
    書管理之正確性及丙○○、戊○○。該男子並於三日後即八十八年七月初，在台
    北縣三重市○○街附近，交付變造之駕駛執照、偽造之土地登記專業代理人証書
    影本、檢覈及格証書之影本、偽造之丙○○印章予乙○○。乙○○於收受駕駛執
    照及証書，偽刻丙○○印章後，即基於概括犯意，於八十八年七月三日在台北縣
    三重市○○○路甲○○家中，以丙○○名義與甲○○簽訂房屋租賃契約，復於八
    十八年十月八日，在台北縣三重市○○街一七六號三樓住處，以前揭變造之駕照
    、偽造之証書出示予丁○○從事不動產交易，而行使前揭變造之駕照、偽造証書
    ，於此時因未帶丙○○印章在身上，乃另基於偽造印章之意思，就近至台北縣三
    重市○○地○○路邊攤委請不知情之不詳姓名成年人偽刻丙○○之印章一枚，進
    而以丙○○名義，與丁○○簽訂保留金契約，連續偽造丙○○名義之私文書，並
    將租賃契約、保留金契約各交付一份予甲○○、丁○○持有，而連續行使該偽造
    之私文書，足以生損害於丙○○及丁○○。
二、嗣於八十八年十月二十九日，在台北縣三重市○○街一七六號三樓，為警查獲，
    並扣得變造之汽車駕駛執照一張、偽造考試院檢覆及格証書及土地登記專業代理
    人証書影本各一張、丙○○印章一枚（另一枚未扣案），及房屋租賃契約及保留
    金契約各一紙。
三、案經台北縣警察局海山分局移送台灣板橋地方法院檢察署檢察官偵查起訴。
    理  由
一、右揭事實，業據被告乙○○於原審、本院審理時坦承不諱，核與被害人丙○○、
    戊○○二人於警訊及原審證述之情節相符，復有變造之汽車駕駛執照一張、偽造
    之考試院檢覆及格証書及土地登記專業代理人証書影本各一張、邱裕祥之印章一
    枚、房屋租賃契約及保留金契約各一紙扣案可憑，且扣案房屋租賃契約及保留金
    契約書上之丙○○「印文」並不相同，顯見被告稱「總共有兩個印章，木頭印章
    是我刻的，黑色印章是買證書時一起附過來的。我看跳蚤雜誌上的廣告，打電話
    過去問，以三萬元成交，雙方約在三重市天台戲院前見面，我付定金五千元及照
    片一張（偽造駕照之用），後來又約在三重市○○街附近見面，我交尾款二萬五
    千元，他把印章、駕照、證書等資料交給我。」、「總共有二顆印章，向丁○○
    收保留金十萬元時，因為沒有印章才就近至台北縣三重市○○地○○路邊攤委請
 不知情之不詳姓名成年人偽刻丙○○之印章一枚，後來因為生意沒有談成就把保
    留金退還給丁○○」等語即屬可信，又被告所委請不詳姓名男子偽造之証書影本
    字號，均原係發給戊○○之証書字號，有內政部、考試院函文在卷可憑，可見該
    二影本係由發給戊○○之証書原本或影本加以偽造，且經以肉眼比對扣案証書影
    本上「內政部」關防，與真正關防相同，可見其係將真正之証書加以偽造丙○○
    姓名、照片，後再加以偽造成為證書後影印而成，被告罪證明確，犯行洵堪認定
    ，應予依法論科。
二、核被告所為，係犯刑法第二百十六條、第二百十二條之行使偽造特種文書罪、第
    二百十六條、第二百十條之行使偽造私文書罪、第二百十七條第一項之偽造印章
    、署押罪（偽造印章部分因委請不知情男子偽刻印章，為間接正犯），被告就所
    犯偽造印章（按指不詳姓名人所交付的偽造印章一枚部分），偽造、變造特種文
    書（駕照、証書影本）罪部分，與不詳姓名成年男子間有犯意之聯絡及行為之分
    擔，均為共同正犯。其偽造印章、偽造印文、署押（指保留金契約，另一租賃契
    約上之署押係甲○○所寫，業據其於警訊時陳明）之行為，係偽造私文書（租約
    、保留金契約）之階段行為，偽造私文書（租約、保留金契約）之低度行為，為
    行使偽造私文書之高度行為所吸收，又偽造、變造特種文書（駕照、証書影本）
    之低度行為，為行使偽造、變造特種文書之高度行為所吸收，均不另論罪。又其
    連續多次行使偽造私文書之行為，時間緊接，所犯罪名相同，顯係出於概括之犯
    意為之，為連續犯，爰依刑法第五十六條之規定以一罪論，並加重其刑。查其行
    使變造特種文書駕駛執照、偽造特種文書之行為，目的在於使客戶相信其具有所
    變造証書影本所示之資格，以利從示不動產交易而簽定保留金契約，與連續行使
    偽造私文書之行為，有方法結果之牽連關係，應從一較重之連續行使偽造文書罪
    處斷，公訴意旨認應與連續行使偽造私文書罪分論併罰云云，尚有誤會。再被告
    以一偽造土地登記專業代理人及格証書、檢覈及格証書之行為，同時侵害丙○○
    、戊○○二人之法益，係一行為觸犯數罪名，屬想像競合犯，應從一重處斷。末
    查被告乙○○前於八十二年間因違反麻醉藥品管理條例案件，經原審法院判處應
    執行有期徒刑六月，於八十六年四月十三日執行完畢之事實，有台灣高等法院檢
    察署刑案紀錄簡覆表在卷可憑，其五年以內再犯本件有期徒刑以上之連續行使偽
    造私文書罪，為累犯，依刑法第四十七條規定加重其刑。
三、原審據以論罪科刑，原非無見，惟查I、被告所委請不詳姓名男子偽造之証書影
    本字號，均原係發給戊○○之証書字號，有內政部、考試院函文在卷可憑，且經
    以肉眼比對扣案証書影本上「內政部」關防，與真正關防相同，可見其係將真正
    之証書加以偽造姓名、照片，後再加以偽造影印而成，理論上已非就原有証書形
    體加以變造，而係偽造，原審認係變造即有未洽。II、被告就變造特種證書部分
    係侵害丙○○之法益，非如原審所述「侵害丙○○、戊○○二人法益」，此部分
    事實、法則之適用，同有未洽。III、扣案房屋租賃契約及保留金契約書上之丙○○「印文」並不相同，不詳姓名僅偽刻一個丙○○名義之印章，另一個丙○○印
    章，係被告委請不詳姓名且不知情的男子所偽刻，此迭據被告供明，乃原審認定
    被告有委請不詳姓名男子偽刻二個邱裕祥之印章，其事實認定同有未洽，Ⅳ、又
    既委請不詳姓名且不知情男子偽刻印章，即為間接正犯，原審於理由欄未予論述
    及此，法則適用亦有違背，Ⅴ、再被告僅偽造保留金契約上「丙○○」之署押，
    另一租賃契約上之署押係甲○○所寫，業據其於警訊時陳明，乃原審未予注意而
    於主文、及理由欄均認定被告有偽造署押二枚，而為署押二枚之諭知，適用法則
    亦非妥適，是以被告上訴雖僅請求減輕其刑而未指摘及此，然原判決既有上開可
    議之處，自應由本院撤銷改判。爰審酌被告利用假身分、假証書從事不動產交易
    ，極易取得鉅款後潛逃無蹤，其犯罪之危險性甚高、但於犯罪後坦承犯行，尚有
    悔意等一切情狀，量處如主文第二項所示之刑。扣案偽造之証書影本二張、丙○○之印章一枚、變造丙○○駕駛執照上乙○○之照片一張，係供犯罪所用之物，
    扣案房屋租賃契約及保留金契約各一紙，係犯罪所得之物，及另一枚丙○○印章
    （雖未扣案，但亦無証據可証明已經滅失），均為被告乙○○所有，業據其供明
    ，及被告交付予甲○○及丁○○之租約及保留金契約書上「丙○○」之署押一枚
    及印文二枚，係所偽造之印文及署押，均依法諭知沒收（另一租賃契約上之「丙○○」之署押一枚非被告所偽造而係出租人甲○○所書寫，不得諭知沒收）。至
    被告已交付予甲○○及丁○○之租約及保留金契約書，已非被告所有，不得沒收
    ，扣案被告所有之租約及保留金契約書既已宣告沒收，其上「丙○○」之署押二
    枚及印文二枚，已無再宣告沒收之必要，併此敘明。
據上論斷，應依刑事訴訟法第三百六十九條第一項前段、第三百六十四條、第二百九
十九條第一項前段，刑法第二十八條、第五十六條、第二百十六條、第二百十條、第
二百十二條、第五十五條、第四十七條、第三十八條第一項第二、三款、第二百十九
條，罰金罰鍰提高標準條例第一條前段，判決如主文。
本案經檢察官郭啟東到庭執行職務。
中      華      民      國      九十      年     八     月    二十一    日
                              臺灣高等法院刑事第二十一庭
                                  審判長法  官  葉  騰  瑞
                                        法  官  莊  明  彰
                                        法  官  黃  國  忠
右正本證明與原本無異。
如不服本判決應於收受送達後十日內向本院提出上訴書狀，其未敘述上訴之理由者並
得於提起上訴後十日內向本院補提理由書（均須按他造當事人之人數附繕本）。
                                        書記官  劉  貞  達
中      華      民      國      九十      年     八     月    二十七    日
附錄本案論罪科刑法條全文
刑法第二百十六條：
行使第二百十條至第二百十五條之文書者，依偽造、變造文書或登載不實事項或使登
載不實事項之規定處斷。
刑法第二百十條：
偽造、變造私文書，足以生損害於公眾或他人者，處五年以下有期徒刑。
刑法第二百十二條：
偽造、變造護照、旅券、免許證、特許證及關於品行、能力、服務或其他相類之證書
、介紹書，足以生損害於公眾或他人者，處一年以下有期徒刑、拘役或三百元以下罰
金。


司法院資訊處製作；財團法人民間司法改革基金會備份。
